臺灣高等法院民事判決　　　　　　　 95年度上更(一)字第219號
上　訴　人　乙○○
被 上訴 人　甲○○
訴訟代理人　張伯時律師
上列當事人間請求清償債務事件，上訴人對於中華民國94年6月2
9日台灣板橋地方法院93年度訴字第8號第一審判決提起上訴，經
最高法院發回更審，本院於96年7月24日言詞辯論終結，判決如
下：
    主  文
上訴駁回。
第二審及發回前第三審訴訟費用由上訴人負擔。
    事實及理由
一、上訴人聲明：（一）原判決關於駁回上訴人後開第二項之訴
    部分廢棄。（二）被上訴人應給付上訴人新台幣（下同）2,
    060,399元，及自民國（下同）86年7月9日起至清償日止，
    按年利率5％計算之利息。
    被上訴人聲明：如主文所示。
二、上訴人起訴主張：
（一）被上訴人於81年5月9日向中國農民銀行借款150萬元，再
      於81年11月5日向該銀行借款140萬元（下稱系爭二筆借款
      ），均由伊為連帶保證人，並以伊所有門牌號碼台北市○
      ○街○段202巷9弄5號5樓建物及基地﹙下稱系爭房地﹚設
      定抵押權作為擔保。
（二）兩造於83年5月6日協議離婚，被上訴人自兩造離婚後，即
      拒絕繳納每月應攤還之借款本息23,489元，而由伊逐月代
      為繳納，自84年1月起至85年8月止，伊代繳本息共計369,
      068元。嗣伊因週轉困難，致系爭房地遭法院查封拍賣，
      償還系爭二筆借款之本息及違約金共計2,582,578元。合
      計伊代被上訴人償還系爭二筆借款之本息及違約金為2,95
      1,646元（369,068元＋2,582,578元＝2,951,646元）。
（三）兩造協議離婚時約定系爭房地歸被上訴人所有，但嗣又於
      84年5月23日簽立協議書（下稱系爭協議書），被上訴人
      將系爭房地以300萬元讓售予伊。又兩造協議離婚時，約
      定所生子女由被上訴人監護教養；嗣因子女又回到伊處，
      被上訴人於86年1月30日以郵局存證信函同意給予伊子女
      之生活費150萬元。另因伊曾先後於84年、85年給付被上
      訴人系爭房地部分買賣價金計76萬元，依此計算，伊僅尚
      欠被上訴人買賣價金74萬元。
（四）因伊代被上訴人償還系爭二筆借款之本息及違約金合計2,
      951,646元，扣除伊尚欠被上訴人之系爭房地買賣價金74
      萬元，被上訴人尚應給付伊2,111,646元（2,951,646元－
      740,000元＝2,211,646元）。爰依民法749條、第281條第
      1項規定，求為命被上訴人給付2,060,399元及自86年7月9
      日起至清償日止，按年利率5％計付利息之判決（上訴人
      逾此部分之請求，業經原審及本院前審判決敗訴確定）。
被上訴人則以：
（一）系爭房地係伊所購置，而以上訴人名義登記。依兩造之離
      婚協議書及84年5月23日所立之系爭協議書觀之，均足以
      證明伊始為系爭房地之真正所有權人。況81年11月5日向
      中國農民銀行借款140萬元係上訴人以伊之名義所為，屬
      上訴人之借貸行為，借貸所得款項全撥入上訴人帳戶內，
      上訴人不得對伊主張民法第749條之保證人代位權。
（二）系爭房地於83年間市價約600萬元以上，兩造於84年間訂
      立系爭協議書時，已將系爭房地總價扣除貸款290萬元，
      方以300萬元讓售予上訴人。上訴人於86年11月前，僅支
      付伊76萬元，尚欠伊224萬元，伊依系爭協議書第5項約定
      可要求上訴人歸還系爭房地。今因上訴人未依約繳納貸款
      ，致系爭房地遭拍賣，拍賣所得之560萬元（按應為5,452
      ,000元）應歸伊所有，以此拍賣價金，扣除伊應返還上訴
      人之76萬元，係上訴人積欠伊490萬元及自86年12月1日起
      至清償日止，按年利率5％計算之利息。另前開拍賣價金
      亦清償上訴人個人向聯邦商業銀行之借款126萬餘元，此
      數額亦係伊代上訴人清償，伊亦得為抵銷。
（三）退步言之，縱認系爭房地為上訴人所有，其並代繳84年1
      月起至84年12月之利息28萬4446元；然其請求權，依民法
      第126條規定，已逾5年時效而消滅等語，資為抗辯。
三、兩造不爭執之事實：
（一）兩造於81年5月9日、同年11月5日，由被上訴人為借款人
      ，上訴人為連帶保證人，先後向中國農民銀行借款150萬
      元、140萬元，並均提供系爭房地設定抵押權予中國農民
      銀行作為擔保。嗣上訴人於84年5月10日向聯邦商業銀行
      借款150萬元，再以系爭房地設定抵押權予聯邦商業銀行
      。
（二）兩造於83年5月6日協議離婚，約定系爭房地歸被上訴人所
      有，嗣於84年5月23日簽立系爭協議書，約定被上訴人將
      系爭房地以300萬元讓售予上訴人。
（三）系爭房地經聯邦商業銀行於85年10月16日向台灣士林地方
      法院聲請拍賣抵押物受償，中國農民銀行本於系爭房地第
      一順位抵押權人之地位參與分配。系爭房地於86年2月25
      日以5,452,000元拍定，中國農民銀行領取分配款2,582,
      578元足額受償。
（四）證據：借據、他項權利證明書、抵押權設定契約書、協議
      離婚書、系爭協議書、台灣士林地方法院民事執行處通知
      及分配表（原審卷第1宗5-11、279、280、24、25、13-14
      頁、第2宗66-67頁）。
四、上訴人依民法749條、第281條第1項規定向被上訴人求償，
    有無理由，詳述如下：
（一）經查兩造於81年5月9日、同年11月5日，由被上訴人為借
      款人，上訴人為連帶保證人，先後向中國農民銀行借款15
      0萬元、140萬元，有借據及他項權利證明書、抵押權設定
      契約書可憑（原審卷第1宗5-11頁）；上開借據上被上訴
      人之印文為真正，為被上訴人所不爭執，被上訴人復未能
      證明印章為上訴人所盜用，其抗辯81年11月5日借款140萬
      元係上訴人個人之借貸行為云云，為不足採。另被上訴人
      抗辯系爭二筆借款於貸得款項後，實際上均由伊匯款至上
      訴人帳戶或逕由上訴人填寫伊名義之取款憑條提領使用，
      上訴人始為系爭二筆借款之借款人，伊無須負清償責任云
      云；並提出伊匯款予上訴人之匯款單（原審卷第1宗307頁
      ）及伊名義之取款憑條（同上卷308、313-315頁）為證。
      惟查兩造係於83年5月6日協議離婚，而前開匯款單及取款
      憑條均係81年間即於兩造婚姻關係存續中所為，斯時兩造
      關係密切，縱被上訴人抗辯系爭二筆借款於貸得後，實際
      上均由伊匯款至上訴人帳戶或逕由上訴人填寫伊名義之取
      款憑條提領云云屬實，亦未能逕認該等款項係上訴人個人
      使用，被上訴人所為抗辯，尚難遽信。被上訴人既係向中
      國農民銀行借款之借款人，即應負清償責任，所為此部分
      抗辯核不足採。
（二）又查兩造協議離婚時原約定上訴人願將伊名下之系爭房地
      所有權移轉登記予被上訴人，過戶所有之稅金，皆由被上
      訴人繳清，有協議離婚書可憑（原審卷第1宗24頁）；上
      訴人主張伊依約於83年6月間向台北市稅捐稽徵處申請按
      自用住宅用地稅率核課系爭房屋基地之土地增值稅，並辦
      理相關所有權移轉登記事宜，經台北市稅捐稽徵處於83年
      7月1日以83北市稽財﹙乙一﹚字第55964號函復兩造因系
      爭房地存有租賃，應按一般土地稅率核計土地增值稅，應
      納稅額927,957元，因被上訴人無力負擔前開稅捐，兩造
      遂於83年8月4日向台北市稅捐稽徵處申請撤銷系爭房地之
      基地買賣移轉增值稅申報案等情，有台北市稅捐稽徵處北
      投分處93年6月9日北市稽北投甲字第09360565300號函所
      附系爭房地土地增值稅申報資料可參（原審卷第1宗158-1
      69頁），堪信屬實。兩造嗣乃於84年5月23日簽立系爭協
      議書，就系爭房地所有權歸屬，約定：「…二、甲方﹙即
      上訴人﹚願於86年11月3日前支付乙方﹙即被上訴人﹚
      佰萬元整。三、乙方﹙即被上訴人﹚願於84年6月30日前
      將坐落台北市○○區○○里○○鄰○○街○段202巷9弄5號5
      樓房屋乙棟讓與甲方，且願隨同甲方辦理有關房屋讓與之
      一切相關事宜。四、就上開房屋讓與所生之一切稅捐，由
      甲乙雙方各自負擔二分之一。五、若甲方未能依期履行第
      二項協議，甲方須將上揭房屋移轉登記予乙方，因此衍生
      之稅捐概由甲方負責，乙方則無息退還甲方已支付之款項
      。…」（原審卷第1宗25頁）足見兩造於協議離婚時，業
      已約定系爭房地歸被上訴人所有，並由被上訴人負擔移轉
      登記所需稅捐，其後雖因被上訴人無力負擔土地增值稅，
      致系爭房地所有權未移轉登記與被上訴人，仍登記為上訴
      人所有；然依嗣後兩造所立之系爭協議書約定由上訴人於
      86年11月3日前支付被上訴人300萬元，被上訴人願於84年
      6月30日前將系爭房地讓與上訴人，及若上訴人未能依期
      履行支付被上訴人300萬元之協議，上訴人須將系爭房地
      移轉登記予被上訴人，被上訴人無息退還上訴人已支付之
      款項等情觀之，益見兩造於協議離婚時，業已約定系爭房
      地歸被上訴人所有，嗣由上訴人支付被上訴人300萬元作
      為對價，由被上訴人將系爭房地讓與上訴人。
（三）復查系爭二筆150萬元、140萬元之借款，於84年4月12日
      尚分別積欠中國農民銀行本金1,336,165元、1,285,343元
      ，有中國農民銀行中山分行93年11月8日農儲字第9309100
      947號函所附本息攤還紀錄明細表可參（原審卷第1宗289-
      292頁）；故84年5月23日兩造簽立系爭協議書時，系爭二
      筆借款尚積欠中國農民銀行本金合計2,621,508元（1,336
      ,165元＋1,285,343元＝2,621,508元），堪以認定。又觀
      之兩造在系爭協議書中約定系爭房地之買賣價金為300萬
      元，果上訴人主張兩造簽立系爭協議書後，應由被上訴人
      繼續負擔系爭房地所擔保尚未清償完竣之借款2,621,508
      元屬實；則被上訴人將系爭房地出售予上訴人，顯僅自上
      訴人處獲取300萬元買賣價金與尚未清償完竣之借款2,621
       508元之差額即378,492元（3,000,000元－2,621,508元
      ＝378,492元）之利益，即上訴人應僅須支付378,492元予
      被上訴人即為已足；惟上訴人自認伊於簽立系爭協議書後
      ，尚於84、85年間，陸續支付被上訴人共計76萬元，足見
      上訴人主張兩造簽立系爭協議書後，應由被上訴人繼續負
      擔系爭房地所擔保尚未清償完竣之借款云云顯悖事理，核
      不足採。再參諸系爭房地除設定有中國農民銀行之抵押權
      外，嗣再由被上訴人設定抵押權予聯邦商業銀行借款150
      萬元；系爭房地嗣經聯邦商業銀行聲請強制執行拍賣，於
      86年2月25日拍定，拍賣所得價金計5,452,000元（原審卷
      第2宗65-67頁），超出被上訴人將系爭房地以300萬元之
      價格讓售予被上訴人之金額甚多等情，被上訴人抗辯系爭
      房地以300萬元之價格讓售予被上訴人係扣除系爭二筆借
      款之金額，堪信為真實。另觀諸上訴人自認自兩造協議離
      婚後，被上訴人就每月應攤還中國農民銀行之借款本息拒
      為繳納，伊遂自84年1月起至85年8月止逐月代為繳納，及
      上訴人並未催告被上訴人向銀行繳納借款本息等情；被上
      訴人抗辯兩造於協議離婚時，已約定嗣後系爭二筆借款之
      本息應由上訴人負責繳納，亦堪信為真實。又按上訴人係
      系爭房地之登記名義人，復依系爭協議書約定，被上訴人
      於84年6月30日前將系爭房地讓與上訴人，則上訴人將成
      為系爭房地之實質所有權人，為維護系爭房地之所有權，
      兩造間約定系爭二筆借款由上訴人負擔，亦屬合理。
（四）依上所述，兩造簽立系爭協議書，約定被上訴人將系爭房
      地以300萬元之價格讓售予被上訴人，業已扣除系爭二筆
      借款之金額；又兩造於協議離婚時，已約定嗣後系爭二筆
      借款之本息由上訴人繼續繳納，則上訴人主張系爭房地遭
      法院查封拍賣，中國農民銀行之債權全數受償，合計伊代
      被上訴人償還系爭二筆借款之本息及違約金為2,951,646
      元，依保證人代位權及連帶保證人之求償權向被上訴人求
      償，應屬無據。
五、綜上所述，上訴人依民法749條、第281條第1項規定，請求
    被上訴人給付2,060,399元，及自86年7月9日起至清償日止
    ，按年利率5％計算之利息，為無理由，不應准許。原審為
    上訴人敗訴之判決，並無不合；上訴論旨指摘原判決不當，
    求予廢棄改判，為無理由。
六、兩造其餘之攻擊或防禦方法及未經援用之證據，經本院斟酌
    後，認為均不足以影響本判決之結果，無逐一詳予論駁之必
    要。併此敘明。
七、據上論結，本件上訴為無理由，依民事訴訟法第449條第1項
    、第78條，判決如主文。
中　　華　　民　　國　　96　　年　　8 　　月　　7 　　日
　　　　　　　　　民事第八庭
                    　審判長法　官  劉勝吉
　　　　　　　　　　        法　官  連正義
　　　　　　　　　　        法　官  鄭威莉
正本係照原本作成。
如不服本判決，應於收受送達後20日內向本院提出上訴書狀，其
未表明上訴理由者，應於提出上訴後20日內向本院補提理由書狀
（均須按他造當事人之人數附繕本）上訴時應提出委任律師或具
有律師資格之人之委任狀；委任有律師資格者，另應附具律師資
格證書及釋明委任人與受任人有民事訴訟法第466條之1第1項但
書或第2項（詳附註）所定關係之釋明文書影本。
中　　華　　民　　國　　96　　年　　8 　　月　　8 　　日
　　　　　　　　　　　　　　書記官  李垂福
附註：
民事訴訟法第466條之1（第1項、第2項）：
對於第二審判決上訴，上訴人應委任律師為訴訟代理人。但上訴
人或其他法定代理人具有律師資格者，不在此限。
上訴人之配偶、三親等內之血親、二親等內之姻親，或上訴人為
法人、中央或地方機關時，其所屬專任人員具有律師資格並經法
院認為適當者，亦得為第三審訴訟代理人。
